最高法院刑事判決　　　　　　　九十六年度台上字第七一二號
上　訴　人　甲○○
選任辯護人　周中臣律師
　　　　　　黃錫耀律師
上列上訴人因乙○○自訴偽造文書案件，不服台灣高等法院高雄
分院中華民國九十四年十一月三十日第二審更審判決（九十四年
度上更(二)字第七二號，自訴案號：台灣高雄地方法院八十四年度
自字第四九八號），提起上訴，本院判決如下：
    主  文
原判決撤銷，發回台灣高等法院高雄分院。
    理  由
本件原判決認定上訴人甲○○係許春木之繼承人，因許春木於民
國七十七年六月九日死亡，遺有如原判決附表所示之不動產，其
女兒林許須美、蔡許心愛、許蕙煌經其母乙○○勸說後，向法院
具狀聲明拋棄繼承，周許蕙蘭、許惠美則加以拒絕。嗣經許春木
之子許海川出面與周許蕙蘭、許惠美協議結果，全部遺產由乙○
○分得五分之二，兒子許海川、甲○○、許天福各分得五分之一
。由於周許蕙蘭、許惠美已無法拋棄繼承，故約定於辦理繼承登
記時，先將原判決附表編號十五之土地（面積二平方公尺）分由
周許蕙蘭、許惠美二人繼承，每人各分得二分之一，嗣再辦理移
轉登記予甲○○。並約定甲○○兄弟三人及乙○○分得之遺產土
地，俟將來出售或興建房屋出售後，由甲○○兄弟三人各提出新
台幣（下同）六百萬元，乙○○提出二百萬元，共計二千萬元，
分給女兒周許蕙蘭、許惠美、林許須美、蔡許心愛、許蕙煌五人
，每人各四百萬元，以作為其等不繼承遺產之代價。周許蕙蘭、
許惠美二人乃同意辦理上開遺產繼承登記，並交付其等申領之印
鑑證明書及印章，共同委託代書黃鈺欽依前述協議內容辦理，於
七十八年三月九日辦妥上開遺產分割繼承登記事宜。詎甲○○、
許天福及許海川三人為將其母乙○○所分得上開遺產應有部分五
分之二移轉為其三人所有，竟共同基於行使偽造私文書及使公務
員登載不實之概括犯意聯絡，由許海川出面，徵得其連襟黃德和
之同意，黃德和因基於與許海川為連襟關係，明知與乙○○並無
買賣關係，竟與甲○○、許天福、許海川共同基於使公務員登載
不實之概括犯意聯絡（對盜蓋乙○○印章偽造買賣所有權移轉契
約書部分不知情），由許海川囑託不知情之代書李玉梅接續偽造
不實之土地買賣所有權移轉契約書二份及土地登記聲請書、委託
書各一份，並於上述偽造之文書上盜蓋乙○○之印章後，由許海
川於七十八年五月二十九日持向高雄市政府地政處楠梓地政事務
所，以不實之買賣為登記原因，將前述乙○○自許春木遺產繼承
取得如該附表所示各筆土地應有部分（編號五、七部分為政府公
告徵收除外），辦理所有權移轉登記予黃德和，而使該地政事務
所之承辦公務員於同年六月三日將此不實事項登載於職務上所掌
管之土地登記簿上，足生損害於乙○○及該地政事務所對土地登
記簿記載之正確性。嗣再委請不知情之李玉梅製作土地買賣所有
權移轉契約書二份及土地登記聲請書、委託書各一份，由許海川
於七十八年六月十二日持向楠梓地政事務所，以不實之買賣為登
記原因，將前述以不實買賣為登記原因辦理所有權移轉登記予黃
德和名下之各筆土地應有部分，辦理所有權移轉登記予甲○○、
許天福、許海川，每人應有部分各三分之一，而使該地政事務所
之承辦公務員於同年六月十五日將此不實事項登載於職務上所掌
管之土地登記簿上，足生損害於地政機關對土地登記簿記載之正
確性等情。因而將第一審判決撤銷，改判論處上訴人共同行使偽
造私文書，足以生損害於公眾及他人罪刑，固非無見。
惟查：(一)、按犯罪事實應依證據認定，有罪之判決書內並應將認
定犯罪事實所憑之證據，於理由內記載，為刑事訴訟法第一百五
十四條第二項、第三百十條第一款所明定。此項證據，自係指實
際上確係存在，就該案卷宗不難考見者而言，如判決書內所記載
之證據，與原卷內容顯不相符，即其判決基以認定犯罪之根據實
際上並不存在，自屬採證違法。依原判決認定之事實，上訴人係
利用代書偽造不實之土地買賣所有權移轉契約書、土地登記聲請
書及委託書，再盜蓋乙○○之印章於其上，並提出登記為行使等
情，於理由欄說明前揭事實業據上訴人坦承在卷云云（見原判決
第四頁倒數第一行）。但依據卷內資料，上訴人始終抗辯沒有偽
造文書，係經其母乙○○同意始將其名下土地登記予黃德和等語
（見原審上更(二)卷第一四三頁、上更(一)卷第七十六頁）。原判決
理由內所引用之證據與卷內資料顯然不相符，其採證自屬違法。
(二)、原判決認定上訴人盜蓋乙○○之印章，似以乙○○之指證該
印章早已被上訴人取走為依據（見原判決第九頁第三行），但乙
○○之印章究竟如何為上訴人盜取，或因乙○○之交付取得，而
違背交付使用之目的，趁乙○○不知時盜蓋？事實欄並未明白認
定詳為記載，已有未合；且依證人黃鈺欽於原審證稱：「分割契
約書是我先寫好的，印章是他拿來蓋的，他們的名字是我代他們
寫好的，但我有告訴他們契約書的內容，之後他是蓋印鑑章，蓋
完章之後他們當場又將印章拿回去了，我並沒有幫他們保管，也
沒有放在我手邊一段時間」、「（自訴人的印章、身分證、印鑑
證明書是他們拿給你的？）是的，他母親部分也是她母親親自拿
來的，他們三人身分證、印鑑章、印鑑證明書、戶籍謄本是他們
三人各自拿來的。印章是當場蓋完，身分證核對之後就當場還給
他們。」（見原審上更(一)卷第五十、一四五頁）。如果無訛，黃
鈺欽代辦理繼承登記後，乙○○之印章仍由其本人帶回，既未由
黃鈺欽代為保管，亦非交由上訴人保管。究竟上訴人如何盜取乙
○○之印章？能否依乙○○指證印章早已被上訴人取走而遽予採
信？仍應調查其他證據以資佐證。此對上訴人之利益有重大關係
事項，仍有詳加調查審認之必要，原審遽行判決，尚嫌速斷，難
昭折服。(三)、上訴人於原審具狀主張：依黃鈺欽於第一審之供述
，八十一年間，許海川主導以登記在上訴人三兄弟名下之之繼承
土地，提供擔保，向高雄市第五信用合作社抵押貸款二億一千萬
元，另購土地，以家族分紅方式經營，乙○○、許蕙蘭、許美惠
均分得款項，且為辦理貸款手續，需辦理開戶、對保、借款人、
保證人均須親自蓋章辦理，而乙○○向該信用合作社新莊分社及
瑞豐分社各借款二千九百萬元，許蕙煌亦借款二千九百萬元，有
第一審調閱之資料可查，可見乙○○確知悉並同意等語（見原審
上訴卷第一八八頁背面、一八九頁）；再前揭上訴人等提供繼承
土地以貸款，亦有抵押權設定契約書、高雄市第五信用合作社瑞
豐分社無擔保（擔保）放款明細帳、借款申請書、借款申請批示
單及甲○○等人向五信貸款後分給各人之情形明細表等資料在卷
（見第一審卷第一二三頁至一六二頁）。如果無訛，前揭以上訴
人等繼承土地辦理扺押，並為連帶保證人，而以乙○○為借款人
在辦理借款手續時，乙○○是否已知悉其名下土地已過戶在上訴
人三兄弟名下？如已知悉仍同意為借款人，是否能證明其繼承之
土地在當時移轉為上訴人等所有已得其同意？以上證據資料為對
上訴人有利之證據，原判決未予採取，並未敘明其理由，自有判
決不備理由之違法。上訴意旨執以指摘原判決不當，非無理由，
應認原判決仍有發回更審之原因。原判決不另為無罪諭知部分，
因與發回部分有裁判上一罪關係，應併予發回，附此敘明。
據上論結，應依刑事訴訟法第三百九十七條、第四百零一條，判
決如主文。
中　　華　　民　　國　九十六　年　　二　　月　　二　　日
                      最高法院刑事第十庭
                          審判長法官  洪　清　江
                                法官  石　木　欽
                                法官  李　伯　道
                                法官  林　勤　純
                                法官  陳　晴　教
      本件正本證明與原本無異
                                      書  記  官
中　　華　　民　　國　九十六　年　　二　　月　　九　　日
                                                ｚ
